臺灣高等法院刑事判決
109年度上訴字第2373號
上  訴  人  
即  被  告  林秋陽




上列上訴人即被告因誣告案件，不服臺灣新北地方法院109年度
訴字第200號，中華民國109年5月25日第一審判決（起訴案號：
臺灣新北地方檢察署108年度偵字第26910號），提起上訴，本院
判決如下：
    主  文
原判決撤銷。
林秋陽無罪。
    理  由
一、公訴意旨略以：被告林秋陽因與林秋萍心存嫌隙，明知林秋
    萍未教唆郭炳宏為下列行為，竟意圖使林秋萍受刑事處分，
    而基於誣告之犯意，於民國108年4月30日，具狀向臺灣新北
    地方檢察署誣指：郭炳宏、林秋萍（二人另為不起訴處分）
    係新北市○○區○○○路000巷○○○○社區之總幹事及財務委員，林
    秋陽則係新北市○○區○○○路000巷0○00號地下1樓（下稱0○00
    號地下1樓）及新北市○○區○○○路000巷0○0號地下1樓（下稱0
    ○0號地下1樓）之承租住戶。詎林秋萍竟於不詳時間、地點
    ，教唆郭炳宏為下列行為，郭炳宏遂依其教唆，先後為下列
    行為：㈠郭炳宏於107年7月6日起任職○○○○社區之總幹事，利
    用職務之便，故意將寄至○○○○社區林秋陽應收執之信件銷毀
    ，或以「查無此人」將信件退回寄件單位而未轉交林秋陽，
    致生損害於林秋陽。㈡郭炳宏於民國107年7月3日，在○○○○事
    務所樓下，強逼林秋陽將0○00號地下1樓與0○0號地下1樓之
    房間鑰匙交與郭炳宏，使人行無義務之事。㈢郭炳宏於107年
    7月中旬某日，未經林秋陽同意，無故侵入林秋陽上開0○0號
    地下1樓之住處等情，以此虛構情節誣告林秋萍涉有教唆強
    制、教唆侵入住宅及教唆毀損等犯行。因指被告涉犯刑法第
    169條第1項之誣告罪等語。
二、按刑法誣告罪之成立，以意圖他人受刑事或懲戒處分，而為
    虛偽之告訴、告發或報告為要件，所謂虛偽，係指明知無此
    事實，故意捏造者而言；若誤認為有此事實或以為有此嫌疑
    ，不得遽指為誣告。該罪之成立，並以被誣告人因虛偽之申
    告，而有受刑事或懲戒處分之危險為要件，若無此項危險，
    縱意使人受刑事懲戒處分，亦不能成立犯罪（最高法院88年
    度台上字第2908號刑事判決意旨參照）。再刑法第352條之
    毀損罪、第306條第1項之侵入住居罪，依同法第357條、第3
    08條第1項規定，均須告訴乃論。而告訴乃論之罪，依刑事
    訴訟法第237條第1項規定，其告訴應自得為告訴之人知悉犯
    人之時起，於6個月內為之；其告訴已逾告訴期間者，依同
    法第303條第3款應諭知不受理之判決。
三、經查，被告於108年4月30日具狀指訴林秋萍、郭炳宏涉嫌妨
    害自由、毀損等案（下稱告訴案件）之事實，業據被告供明
    在卷（見本院卷第101頁），並有該告訴狀及臺灣新北地方
    檢察署收文戳可憑（見臺灣新北地方檢察署108年度他字第3
    801號卷，下稱他字卷，第3至7頁），固堪認定。惟核：
　  ㈠公訴意旨所指被告之誣告事實㈠、㈢，即林秋萍教唆郭炳宏
      於107年7月6日銷毀被告信件，同年7月中旬某日無故侵入
      林秋陽住處部分，倘成立犯罪，所涉為刑法第352條之毀
      損罪、第306條第1項之侵入住居罪，均須告訴乃論。而依
      被告108年5月30日偵訊所指，郭炳宏是在：107年7、8月
      間，於新北市○○區○○○路○○社區辦公室樓下「當面」燒燬
      被告信件（見他字卷第95頁）；107年7月中，闖入新北市
      ○○區○○○路000巷0○0號地下1樓，當時 「只有我一個人在
      場，沒有其他的人」（見他字卷第96頁）、「闖入部分沒
      有證據，只有我跟郭炳宏在那邊而已」等語（見他字卷第
      164頁）。足認被告均在場見聞郭炳宏上開所為，訊之被
      告並於本院審理時供承其在事發逾半年後始行提出告訴（
      見本院卷第101頁）。此外，被告全未提及有何事後知悉
      犯人，未逾告訴期間之事由，則被告108年4月30日具狀提
      出告訴，已逾告訴期間甚明。
　　㈡公訴意旨所指誣告事實㈡，即林秋萍教唆郭炳宏强迫交付住
      所鑰匙一節，除經被告於108年5月30日偵訊時陳明：「他
      （郭炳宏）是當面跟我講…他只是嘴巴講的，叫我要交給
      他」、「（問：郭炳宏只是用嘴巴講的，為何你認為郭炳
      宏是强迫你？）因為他每天跟我要」（見他字卷第97頁）
      ，「（問：你說被告<指郭炳宏>要求你將○○○○兩處的住處
      鑰匙歸還，他是如何强迫你？）他口頭跟我說，我沒有住
      在那裡，要將鑰匙歸還」（見他字卷第164頁）等語外，
      從未敘及林秋萍、郭炳宏有何强暴、脅迫手段之施行。是
      此部分，縱依被告指訴情節，亦不成立犯罪，自難僅以告
      訴狀之「强迫」用語即認被告指訴之事實，有使林秋萍、
      郭炳宏受刑事懲戒處分之危險。
  　㈢公訴意旨另指被告誣告事實㈠之「以『查無此人』將信件退回
      寄件單位而未轉交林秋陽」部分，訊據證人郭炳宏證稱：
      「…我有請林秋陽來收（信件），但有一些超過5天了，我
      就只好將信件退回…」等情在卷（見他字卷第95頁），核
      與被告所指部分信件遭退回寄件人等情並無不符，已難認
      被告虛捏事實，且此部分亦與毀損罪之構成要件不符，均
      併敘明。
四、綜上，被告於告訴案件中，除敘明郭炳宏、林秋萍自107年7
    月6日，接任○○○○總幹事及財務管理，而在其等任內發生上
    開毀損信件、闖入住處與強迫交付鑰匙等事件，因指林秋萍
    教唆郭炳宏外（見他字卷第5、7頁），並未敘及其他與林秋
    萍相關之事實，或有何知悉林秋萍涉嫌教唆在後之情節。是
    以被告告訴案件所指，或逾告訴乃論之罪6個月告訴期間；
    或未該當於犯罪構成要件行為，無成立犯罪可言；或未涉及
    虛捏情事，均如前述。縱認有誣告故意，林秋萍、郭炳宏亦
    無因此受刑事處分之危險，自不成立誣告犯罪。
五、原審疏未審酌被告另案告訴內容，無使林秋萍受刑事處分之
    危險，而以被告明知事件與林秋萍無關，僅不滿林秋萍在其
    工地動工時與之發生爭吵，故指林秋萍教唆郭炳宏犯罪，認
    具誣告故意，予以論罪科刑，核與誣告罪尚須被誣告人具有
    受刑事處分危險之構成要件不符，已有未洽。另依被告偵訊
    所述案件與林秋萍「沒有關係」一語，係在其答稱著手毀損
    信件、侵入住宅、强迫歸還鑰匙之人均為郭炳宏後，附和檢
    察官詢問「所以照你剛剛所述，都跟林秋萍沒有關係是嗎？
    」，所為「對，沒有關係」之答覆（見他字卷第96頁），亦
    難據為被告供承誣告故意之認定。因認被告上訴否認犯罪（
    見本院卷第101、108頁），指摘原判決不當，為有理由，應
    由本院撤銷，改判被告無罪。
據上論斷，應依刑事訴訟法第369條第1項前段、第364條、第301
條第1項前段，判決如主文。
本案經檢察官張啟聰提起公訴，檢察官黃建麒到庭執行職務。
中　　華　　民　　國　　109 　年　　8 　　月　　26　　日
                  刑事第六庭    審判長法　官    劉方慈
                                      法　官    林家賢
                                      法　官    許曉微
以上正本證明與原本無異。
檢察官如不服本判決，應於收受送達後20日內向本院提出上訴書
狀，其未敘述上訴之理由者並得於提起上訴後20日內向本院補提
理由書（均須按他造當事人之人數附繕本）「切勿逕送上級法院
」。
                                      書記官    陳韻如
中　　華　　民　　國　　109 　年　　8 　　月　　26　　日